【裁判字號】    95,台上,646
【裁判日期】    950209
【裁判案由】    違反貪污治罪條例等罪
【裁判全文】
最高法院刑事判決              九十五年度台上字第六四六號
    上  訴  人  台灣高等法院台南分院檢察署檢察官
    上  訴  人
    即  被  告  丁 ○ ○
                          街2.
                戊 ○ ○
                          路3.
                乙 ○ ○
                          號5.
                甲○○○
                          街9.
    被      告  丙 ○ ○
                          路1.
上列上訴人等因被告等違反貪污治罪條例等罪案件，不服台灣高
等法院台南分院中華民國九十三年十二月二十二日第二審更審判
決（九十三年度上更(一)字第一三九號，起訴案號：台灣台南地方
法院檢察署八十九年度偵字第七八六三、一○一一六號），提起
上訴，本院判決如下：
    主  文
原判決撤銷，發回台灣高等法院台南分院。
    理  由
本件原判決撤銷第一審關於丁○○、戊○○、乙○○、丙○○、
甲○○○科刑之判決，改判論處甲○○○共同連續對於依據法令
從事公務之人員，關於違背職務之行為，交付賄賂罪刑；丁○○
依據法令從事公務之人員，連續經辦公用工程，收取回扣罪刑（
累犯）；戊○○、乙○○依據法令從事公務之人員，共同連續經
辦公用工程，有舞弊情事罪刑，另就丙○○部分改判無罪，固非
無見。
惟查：(一)、民國九十二年二月六日修正公布，並於同年九月一日
施行之刑事訴訟法第一百五十九條第一項規定被告以外之人於審
判外之言詞或書面陳述，除法律有規定者外，不得作為證據，原
判決援引證人李金生、楊榮和、吳宗元、馬明玉、張榮崇、曾榮
雲、楊來福、楊立國、盧永祥、陳明清、歐成興、吳振平、沈尚
發、黃金全、楊水池於法務部調查局台南縣調查站、檢察官偵訊
時之供述，為不利於丁○○等之認定，惟原判決並未就李金生等
於警、偵訊所為審判外之陳述，究竟如何符合修正後刑事訴訟法
第一百五十九條第一項明定之例外規定而具有證據能力予以論述
說明，於法已有未合。(二)、共同被告，係為訴訟經濟等原因，由
檢察官或自訴人合併或追加起訴，或由法院合併審判所形成，其
間各個被告及犯罪事實仍獨立存在。故共同被告對於其他共同被
告之案件而言，為被告以外之第三人，本質上屬於證人。刑事訴
訟法第二百八十七條之二規定：「法院就被告本人之案件調查共
同被告時，該共同被告準用有關人證之規定」，原判決援引共同
被告甲○○○之供述為不利丁○○之證據，惟原審踐行審判程序
時，並未依前開規定適用人證之調查程序，俾使共同被告甲○○
○立於證人之地位而為陳述，致有不當剝奪丁○○詰問權之正當
行使，此部分踐行之訴訟程序，自難謂為適法。(三)、刑事訴訟法
第九十五條第一款規定，訊問被告應先告知犯罪嫌疑及所犯所有
罪名。罪名經告知後，認為應變更者，應再告知。原判決論斷戊
○○、乙○○、丁○○經辦公用工程，有舞弊情事罪刑，並牽連
犯有刑法第二百十三條之公務員登載不實罪，惟未依上述規定於
調查或審判程序中告知上開罪名之情事，使其有充分辯論之機會
，亦欠允洽。(四)、科刑之判決書，須將認定之犯罪事實詳記於事
實欄，然後於理由內逐一說明其憑以認定之證據，以使事實與理
由兩相一致，方為合法，倘事實欄已有敘及，而理由內未加說明
，是為理由不備，理由內已加說明，而事實欄無此記載，則理由
失其依據，均足構成撤銷之原因：(1)、原判決認定甲○○○與李
金生基於交付賄賂之概括犯意，由甲○○○依每件得標工程決算
金額之百分之五之比例，連續多次提領回扣交予李金生後，再由
李金生交付丁○○，合計交付如原判決附表二所示新台幣（下同
）六百五十九萬六千九百十四元之回扣等情。惟原判決附表二所
示工程回扣金欄之金額與得標金額欄之金額百分之五並不相符（
如原判決附表二編號三、四、五、六、二一、二三、二九、三十
、四六、四七、四九、五二、五三、五八、六三、六四、六五、
六六、六七、六八、六九、七十、七一、七二、七四、七六、七
七、七八、八三、八四至八七、八九至九二、九六、九八、一０
一、一０二、一０四、一０五、一０九、一一二、一一三），又
前開認定，似未認甲○○○與丁○○間有期約賄賂之犯行，惟理
由卻論述甲○○○期約賄賂之低度行為已為交付賄賂之高度行為
所吸收（原判決第四九頁）；又原判決附表二並未載明交付回扣
之時間、地點，卻又論述甲○○○交付回扣之行為係自八十三年
間起連續至八十九年間止，均有欠明確。(2)、原判決認定丁○○
與乙○○基於洩露中華民國國防以外應秘密之消息之犯意聯絡，
或由丁○○或由乙○○多次洩露工程底價給李金生、楊來福、盧
永祥、張榮崇、楊榮和、楊立國、歐成興、沈尚發、吳宗元，似
未認定將底價洩露給吳振平，理由則先謂未洩露底價給吳振平（
原判決第三六頁），嗣卻又論丁○○與乙○○間洩露底價予吳振
平（原判決第五十頁），事實與理由、理由與理由均有矛盾。(五)
、乙○○、戊○○辯稱關廟鄉公所公用工程之比價過程，係先由
技士設計完成，再由課長、秘書、鄉長核章後交由總務辦理發包
，總務接到案件後，先行擬具簽呈由鄉長核示指定廠商參加比價
（或公開招標），若是比價則再依鄉長指示通知指定之廠商參加
比價，並將投標書件提供廠商參加投標，俟至開標期日，由公所
收發人員於上午九時至郵局領取投標信封，鄉長核定底價於開標
前十幾分鐘以公所信封密封後交給總務，渠等事先不可能事先知
悉底價而洩露給廠商等語，原判決就渠等有利之主張如何不足採
信，並未敘明理由，只謂乙○○等仍可經由丁○○之告知，而於
開標前即已知悉，以便洩露給廠商等情，難認無判決不備理由之
違誤。(六)、本件公訴人起訴丙○○部分，除指沈尚發透過丙○○
轉送回扣百分之十予丁○○外，犯罪事實並敘及丁○○於擔任鄉
長期間，將工程指定沈尚發等特定包商分別直接承攬，沈尚發則
透過丙○○與丁○○接觸圍標事宜，證據並所犯法條欄亦論述沈
尚發、丙○○為能標取工程，而與丁○○等共同以圍標洩露底價
方式對工程舞弊，所為係犯貪污治罪條例第四條第一項第三款之
罪嫌，所犯行賄罪與舞弊罪間有牽連關係等語，原判決只就丙○
○行賄罪部分證述無罪之理由，就舞弊罪部分則未見說明，非無
已受請求之事項未予判決之違法。(七)、貪污治罪條例第四條第一
項第三款之犯罪態樣，為「建築或經辦公用工程或購辦公用器材
、物品，浮報價額、數量或收取回扣，或有其他舞弊情事者」。
其係屬公務員之重大貪污行為，為同條例第六條第一項第四款公
務員圖利罪之特別規定。所謂「浮報價額、數量」，係指就原價
額、數量故為提高，以少報多，從中圖利而言；又「回扣」指就
應付給之建築材料費或工程價款，向對方要約，提取一定比率，
或扣取其中一部分，圖為自己不法之所有。則有關「其他舞弊情
事」之概括補充性規定，應指與浮報價額、數量、收取回扣等獲
取不法利益者有同等危害性，方可相提併論，例如偷工減料、以
劣品冒充上品、以品代替真品等是。依原判決所載，戊○○、
乙○○分別與丁○○於台南縣關廟鄉辦理公用工程時，為李金生
等廠商辦理不實之比價，製作不實之開標紀錄行為，為論處戊○
○、乙○○依據法令從事公務之人員，共同連續經辦公用工程有
舞弊情事罪刑之理由（原判決第四九、五十頁），惟戊○○、乙
○○為李金生等廠商辦理不實之比價程序，使李金生等廠商於標
得系爭工程施作，有無獲取不法利益情事？尚非無疑。乃原審未
就之詳予調查究明，遽認戊○○、乙○○應成立經辦公用工程舞
弊罪，尚難認適法。以上或為上訴意旨所指摘，或為本院得依職
權調查之事項，應認原判決仍有撤銷發回更審之原因。又原判決
不另為無罪諭知部分，基於審判不可分之原則，併予發回，合予
指明。
據上論結，應依刑事訴訟法第三百九十七條、第四百零一條，判
決如主文。
中    華    民    國  九十五  年    二    月    九    日
                      最高法院刑事第七庭
                          審判長法官  呂  潮  澤
                                法官  吳  昆  仁
                                法官  孫  增  同
                                法官  趙  文  淵
                                法官  吳      燦
      本件正本證明與原本無異
                                      書  記  官
中    華    民    國  九十五  年    二    月   十五   日
                                                      Ｌ


司法院資訊處製作；財團法人民間司法改革基金會備份。
